【裁判字號】    99,訴,560
【裁判日期】    990526
【裁判案由】    塗銷所有權移轉登記
【裁判全文】
臺灣板橋地方法院民事判決               99年度訴字第560號
原      告  台新國際商業銀行股份有限公司
法定代理人  甲○○
訴訟代理人  乙○○
被      告  丁○
            丙○
上列當事人間請求塗銷所有權移轉登記事件，經本院於民國99年
5月12日言詞辯論終結，判決如下：
    主  文
原告之訴駁回。
訴訟費用由原告負擔。
    事實及理由
一、本件被告丁○經合法通知，未於言詞辯論期日到場，核無民
    事訴訟法第386條所列各款情形，爰依原告之聲請，由其一
    造辯論而為判決。
二、原告主張：
（一）先位之訴部分：
   1、被告丁○於民國93年6月向原告申請卡號000000000000000
      0 之現金卡使用，詎被告至99年3月2日止，消費記帳尚餘
      新臺幣（下同）530,249元（內含消費本金295,833元、利
      息234,416元）未按期給付，目前已逾期達1360天。
   2、查被告丁○於95年4 月10日在本行帳款即開始逾期，而其
      就如附表所示之不動產（下稱系爭不動產）所有權移轉登
      記時間點為95年8 月16日，且受轉讓人丙○為其妻，故顯
      有脫產之嫌疑，被告間為避免被告丁○因債務問題，導致
      其不動產持分遭各債權銀行強制執行，竟於95年8 月16日
      將該系爭不動產完成移轉登記，足證被告間移轉系爭不動
      產之行為，乃係「通謀虛偽意思表示」，其目的在逃避債
      權人之追償，且該系爭不動產之移轉時間又在被告丁○債
      務發生逾期未清償之後，故以買賣行為之名行脫產之實至
      為明顯，依民法第87條第1 項之規定，其法律行為應屬無
      效，依民法第113 條之規定，無效法律行為之當事人，於
      行為當時知其無效，或可得而知者，應負回復原狀或損害
      賠償之責任。又按債務人怠於行使權利時，債權人因保全
      債權，得以自己之名義，行使其權利，民法第242 條訂有
      明文。故被告間之買賣關係及系爭不動產所有權移轉行為
      若為通謀虛偽意思，則依民法113 條之規定應回復原狀，
      故本件系爭不動產所有權應仍屬於被告丁○所有，原告主
      張依民法第242 條代位被告丁○之所有權權利，請求依民
      法第113 條之規定將系爭不動產回復登記於被告丁○名下
      所有。
   3、蓋債務人所有之財產除對於特定債權人設有擔保物權外，
      應為一切債務之總擔保，倘債務人財產已不足清償一切債
      務時，而竟將財產惡意脫產他人，且非用以清償具有優先
      受償權之債務，對於普通債權人甚不公平，即難謂無詐害
      行為(最高法院78年度台上字第1583號判決意旨參照)，今
      被告丁○將其所有之系爭不動產以買賣之名移轉登記為其
      妻即被告丙○所有，顯為有害及債權之行為。
   4、另按當事人主張有利於己之事實者，就其事實有舉證之責
      任。但法律別有規定，或依其情形顯失公平者，不在此限
      ，民訴法第277 條定有明文；又確認法律關係不存在之訴
      ，如原告僅否認被告於訴訟前所主張法律關係成立原因之
      事實，以求法律關係不成立之確認，應由被告就法律關係
      存在或法律關係成立原因之事實，負舉證之責（最高法院
      42年度台上字第170 號、20年上字第709 號判例意旨參照
      ）。故按上開判例要旨所示，原告否認系爭買賣行為事實
      存在，自應由被告二人就其主張之買賣關係存在之積極事
      實（如合理對價關係、資金來源及來往記錄等，是否符合
      買賣之要件），負舉證責任。此乃就接近證據之難易言，
      雙方當事人對於買賣是否虛偽之事實，應由何方為舉證較
      易之情形，其舉證責任分配由較易舉證之當事人負擔，自
      較符合正義公平之原則，而被告二人間之買賣原因事實、
      資金來源及流向均由被告二人所掌握，因此被告二人自始
      即接近及持有該財務資料，自應由被告二人舉證較諸原告
      為合理且簡單，再者私人者之買賣或借貸，未如金融機構
      ，幾無審核、徵信、估價及監督機制，故利用以債作價而
      逃避債權人藉由強制執行滿足債權者，時有所聞，況且本
      件丙○係為丁○之妻，被告丁○對原告負有借款債務，於
      可能將受強制執行之敏感時間，將系爭不動產以買賣為原
      因而移轉所有權登記予被告丙○，就此親等間之買賣關係
      是否屬真實，相較於一般第三人買賣，自應受較嚴格之檢
      驗。
（二）備位之訴部分：
      縱前述先位聲明不成立，懇請鈞院依原告備位聲明審酌如
      后：依民法第244條第2項之規定，債權人得聲請法院撤銷
      之，故除懇請鈞院命其提出合理買賣價金、買賣資金來源
      、買賣價金流向明細等証明買賣事實外。另債務人丁○於
      負債期間曾求助於其家人，故被告丙○對債務人丁○之財
      務狀況應無不知情之道理，而移轉系爭不動產時點又為丁
      ○債務逾期履行困難之後，其移轉之意圖乃為脫產以避免
      遭債權人強制執行至為明顯，故難謂債務人與買受人雙方
      間無脫產之惡意。
（三）綜上先、備位所述，按民法第87條之通謀虛偽意思表示，
      與同法第244條第2項之受益人明知有損害於債權人之權利
      者，該主觀要件之舉證須參酌客觀事實以為認定。實務上
      乃針對該買賣雙方所約定之價金是否顯不相當、債務人是
      否確實收受買賣價金（即資金流程）、買受人是否知悉債
      務人對金融機構負有債務且逾期未清償、土地登記謄本上
      所載之負擔之義務人（如：抵押權人）為誰、系爭買賣關
      係成立時點是否在債務人發生逾期不清償債務而陷於無資
      力之後或有無緊密相臨、債務人逾期不清償債務之時間長
      度等相關事實，以作為認定買賣雙方係通謀虛偽意思表示
      ，或買受人係明知該買賣行為有損害於金融機構之證據及
      依據，故基於以上事實足證被告之所有權移轉行為顯係有
      害原告之債權，為此狀請鈞院鑒核上述事實及理由，判決
      如訴之聲明，以維法紀。
（四）聲明：
   1、先位聲明：
 （1）確認被告丁○、丙○就系爭不動產之買賣契約關係不存在
      。
 （2）被告丙○應就系爭不動產於95年8月16日以買賣為原因所
      為之所有權登記予以塗銷，回復為被告丁○名義。
   2、備位聲明：
 （1）被告間就系爭不動產之所有權持分之買賣債權行為及移轉
      所有權之物權行為均應予撤銷。
 （2）被告丙○就系爭不動產之所有權移轉登記應回復登記為被
      告丁○所有。
三、被告丁○未於言詞辯論期日到場，亦未提出書狀作何聲明或
    陳述。被告丙○則以系爭不動產係被告丁○母親的房子，後
    來其母死亡，屬於繼承的房子，登記在被告丁○名下，86年
    間被告丙○有付100多萬還掉協議分割的金額，又於95年與
    被告丁○簽訂不動產賣賣契約書，以4,800,000元向被告丁
    ○買受系爭不動產等語，資為抗辯。並答辯聲明：原告之訴
    駁回。
四、首應審酌先位之訴部分原告主張被告間移轉系爭不動產契約
    為通謀虛偽意思表示有無理由？
（一）按當事人主張有利於己之事實者，就其事實有舉證之責任
      ，民事訴訟法第二百七十七條定有明文。而債務人與第三
      人通謀而為虛偽意思表示，其意思表示無效，債權人得依
      同法第二百四十二條規定，代位行使債務人之權利，訴請
      第三人回復原狀，以保全其債權。又民法第八十七條第一
      項所定之通謀虛偽意思表示，必須表意人與相對人均明知
      其互為表現於外部之意思表示係屬虛構，而有不受該意思
      表示拘束之意，始足當之，故規定此項意思表示為無效。
      惟由第三人以之為訴訟原因出而主張者，依舉證責任分配
      之原則，自應由該第三人先行立證。本件原告既主張被告
      間移轉系爭不動產契約係通謀虛偽意思表示而無效，則原
      告自應就通謀虛偽意思表示乙節負舉證責任，若原告不能
      舉證自己主張事實為真正，則被告就其抗辯事實即令不能
      舉證，或所舉證據尚有疵累，亦應駁回原告之訴。
（二）然原告主張被告2 人就系爭不動產之買賣行為屬通謀虛偽
      意思表示，此應由原告負舉證責任，原告之舉證方法，僅
      以被告丙○係為被告丁○之妻，被告丁○對原告負有借款
      債務，於可能將受強制執行之敏感時間，將系爭不動產以
      買賣為原因而移轉所有權登記予被告丙○，就此親等間之
      買賣關係是否屬真實，且由被告2 人就系爭不動產之買賣
      行為負舉證責任。惟觀諸被告丙○所提之不動產買賣契約
      書，其內載明買賣之標的物、價金、付款方式，並由契約
      當事人即被告二人分別簽名，該契約書並無不合理之處，
      尚不足證明被告2 人買賣系爭不動產係通謀虛偽意思表示
      。又台北縣中和地政事務所系爭不動產移轉登記資料，系
      爭不動產確以買賣為移轉登記原因，買受人為被告丙○、
      出賣人為另一被告丁○，是被告2 人間確有買賣系爭不動
      產之意思表示，原告主張被告2 人買賣系爭不動產為通謀
      虛偽意思表示，既未能舉證被告2 人買賣系爭不動產有何
      通謀虛偽意思表示以實其說，僅空言親等間之買賣關係是
      否屬真實及應由被告負舉證責任，此部分主張實屬無據。
      所以，原告不能舉證自己主張事實為真正，則被告就其抗
      辯事實即令不能舉證，或所舉證據尚有疵累，亦應駁回原
      告之訴。
四、末應審酌備位之訴部分原告主張依民法第244 條第2 項之規
    定，聲請本院撤銷被告間移轉系爭不動產買賣契約有無理由
    ？
（一）按債務人所為之有償行為，於行為時明知有損害於債權人
      之權利者，以受益人於受益時亦知其情事者為限，債權人
      得聲請法院撤銷之，民法第244 條第2 項定有明文。次按
      民法第二百四十四條規定所謂債務人害及債權之行為，係
      指因債務人之行為，致債權不能獲得滿足；換言之，因債
      務人之行為而致積極的減少財產，或消極的增加債務，因
      而使債權陷於清償不能或因難或遲延之狀態。又債權人依
      民法第二百四十四條規定，撤銷債務人所為之有償行為者
      ，祇須具備下列之條件，即：1 、為債務人所為之法律行
      為；2 、其法律行為有害於債權人；3 、其法律行為係以
      財產權為目的；4 、如為有償之法律行為；債務人於行為
      時，明知其行為有害於債權人，受益人於受益時，亦明知
      其事情。至於債務人之法律行為除有特別規定外，無論為
      債權行為抑為物權行為，均非所問。另債務人所有之財產
      除對於特定債權人設有擔保物權外，應為一切債務之總擔
      保，故債務人明知其財產不足清償一切債務，而竟將財產
      出賣與於人，及受益人於受益時亦知其情事者，債權人即
      得依民法第二百四十四條第二項之規定，聲請法院撤銷。
      此項撤銷權之效力，不特及於債權行為，即物權行為亦無
      例外。又按當事人主張有利於己之事實者，就其事實有舉
      證之責任，民事訴訟法第二百七十七條定有明文。原告主
      張被告有詐害債權，應由原告就被告丁○行為時明知其行
      為有害於債權人及已達無資力賠償原告所受損害之程度、
      被告丙○於受益時亦明知其事情該等事實負舉證責任。然
      查，原告提出之被告丁○現金卡申請書上載明「不讓太太
      （即被告丙○）知道」，有原告提出之被告丁○現金卡申
      請書在卷可按，足見，被告丙○不知被告丁○本件現金卡
      債務，原告又未舉證證明被告丙○於系爭不動產買賣已知
      被告丁○本件現金卡債務，亦未舉證證明被告丁○已達無
      資力賠償原告所受損害之程度。所以，無從依原告舉證證
      明所述為真實，原告又無法另舉其他證據以實其說。原告
      主張依民法第244 條第2 項之規定，聲請本院撤銷被告間
      移轉系爭不動產買賣契約並無理由。
（二）又民法第244 條撤銷權，自債權人知有撤銷原因時起，一
      年間不行使，民法第245 條定有明文。原告主張被告丁○
      於95年4 月10日在本行帳款即開始逾期，而系爭不動產所
      有權移轉登記時間點為95年8 月16日，原告為銀行業，自
      應早已知於95年8 月16日將該系爭不動產完成移轉登記。
      若被告果有詐害行為存在，原告於99年3 月31日提起本訴
      主張行使撤銷訴權，依民法第245 條規定，其已逾一年之
      除斥期間，亦不得再為主張。
五、從而，原告依民法第87條、第244 條第2 項、第242 條之法
    律關係，先位之訴請求「確認被告丁○、丙○就系爭不動產
    之買賣契約關係不存在及被告丙○應就系爭不動產於95年8
    月16日以買賣為原因所為之所有權登記予以塗銷，回復為被
    告丁○名義。」備位之訴請求「被告間就系爭不動產之所有
    權持分之買賣債權行為及移轉所有權之物權行為均應予撤銷
    及被告丙○就系爭不動產之所有權移轉登記應回復登記為被
    告丁○所有。」，為無理由，均應予駁回。
六、本件判決基礎已臻明確，兩造其餘攻擊防禦方法及訴訟資料
    經本院審酌後，核與判決不生影響，無一一論述之必要，併
    予敘明。
七、據上論結，本件原告之訴，為無理由，應依民事訴訟法第38
    5 條第1項前段、第78條，判決如主文。
中    華    民    國    99    年    5     月    26    日
                  民事第二庭    法  官  張谷輔
以上正本係照原本作成
如對本判決上訴，須於判決送達後20日內向本院提出上訴狀
中    華    民    國    99    年    5     月    27    日
                                書記官  郭群裕
附表：
┌─┬───────────────────────┬─┬─────┬──────┐
│編│  土          地          坐          落      │地│ 面    積 │  權    利  │
│  ├───┬────┬───┬───┬──────┤  ├─────┤            │
│號│縣  市│鄉鎮市區○  段  ○○段  │  地    號  │目│ 平方公尺 │  範    圍  │
├─┼───┼────┼───┼───┼──────┼─┼─────┼──────┤
│１│臺北縣│永和市  │四維  │      │900         │建│127.86    │4分之1      │
│  ├───┼────┴───┴───┴──────┴─┴─────┴──────┤
│  │備考  │                                                                    │
└─┴───┴──────────────────────────────────┘
┌─┬──┬───────┬───┬─────────────────┬────┐
│編│    │              │建築式│      建物面積（平方公尺）        │  權利  │
│  │    │基  地  坐  落│樣主要├───────────┬─────┤        │
│  │建號│--------------│建築材│樓    層    面    積  │附屬建物主│        │
│  │    │建  物  門  牌│料及房│                      │要建築材料│        │
│號│    │              │屋層數│合                計  │及用途    │  範圍  │
├─┼──┼───────┼───┼───────────┼─────┼────┤
│１│621 │臺北縣永和市四│加強磚│1 樓層：74.50         │          │  全部  │
│  │    │維段900地號   │造4層 │合  計：74.50         │          │        │
│  │    │--------------│樓房  │                      │          │        │
│  │    │台北縣永和市民│      │                      │          │        │
│  │    │生路85巷5號   │      │                      │          │        │
│  ├──┼───────┴───┴───────────┴─────┴────┤
│  │備考│                                                                    │
└─┴──┴──────────────────────────────────┘

司法院資訊處製作；財團法人民間司法改革基金會備份。
